臺灣臺中地方法院交通事件裁定　　　　100年度交聲字第922號
原處分機關　交通部公路總局臺中區監理所
異議人即受
處分人　　　王玉佩
上列受處分人因違反道路交通管理處罰條例案件，對於交通部公
路總局臺中區監理所民國100年3月10日所為之裁決（中監違字第
裁60-HD0000000號裁決書），聲明異議，本院裁定如下：
    主    文
原處分關於罰鍰逾新臺幣貳萬肆仟伍佰元部分撤銷。
前項撤銷部分不罰。
其餘異議部分駁回。
    理    由
一、聲明異議人即受處分人王玉佩（下稱受處分人）聲明異議意
    旨略以：依據行政罰法第二十六條規定，一行為同時觸犯刑
    事法律及違反行政法上義務規定者，依刑事法律處罰之。受
    處分人本件酒駕行為業經檢察官為緩起訴處分，並已繳納新
    臺幣(下同)二萬五千元在案，而原處分機關另裁罰受處分人
    罰鍰四萬九千五百元，並執行吊扣駕照，實無再一事二罰處
    行政罰之必要，請庭上撤銷行政罰鍰四萬九千五百元，以維
    持公平正義原則等語。
二、原處分機關即交通部公路總局臺中區監理所（下稱原處分機
    關）係以：受處分人駕駛ＹＧ－○一一三號自小客車，於民
    國九十九年一月六日五時十七分許，在臺中縣太平市（現改
    制為臺中市太平區○○○○路路燈（二一四六四）旁，因「
    酒後駕車，經警方實施酒測值為○．六一ｍｇ／Ｌ（未致人
    受傷）」違規，經臺中縣警察局太平分局太平派出所員警依
    違反道路交通管理處罰條例第三十五條第一項第一款當場舉
    發。本案緩起訴已期滿確定，原處分機關遂於一百年三月十
    日以中監違字第裁六○－ＨＤ0000000號裁決書，裁
    處其罰鍰四萬九千五百元，並吊扣駕駛執照十二個月（本案
    已執行吊扣駕駛執照），施以道安講習等語。
三、按汽車駕駛人，駕駛汽車經測試檢定有酒精濃度超過規定標
    準者，處新臺幣一萬五千元以上六萬元以下罰鍰，並當場移
    置保管該汽車及吊扣其駕駛執照一年；因而肇事致人受傷者
    ，並吊扣其駕駛執照二年；又按汽車駕駛人有飲酒後其吐氣
    所含酒精成份超過每公升○．二五毫克以上者，不得駕車，
    道路交通管理處罰條例第三十五條第一項第一款及道路交通
    安全規則第一百十四條第二款分別定有明文。
四、經查：
(一)受處分人確有上開酒後駕車且其吐氣所含酒精成份經酒測結
    果達每公升０．六一毫克之違規事實，為受處分人所是認，
    並有舉發違反道路交通管理事件通知單影本一紙在卷可憑，
    固足認定。
(二)按九十四年二月五日公布、九十五年二月五日施行之行政罰
    法第二十六條第一項規定：「一行為同時觸犯刑事法律及違
    反行政法上義務規定者，依刑事法律處罰之，但其行為應處
    以其他種類行政罰或得沒入之物而未經法院宣告沒收者，亦
    得裁處之」，又同條第二項規定：「前項行為如經不起訴處
    分或為無罪、免訴、不受理、不付審理之裁判確定者，得依
    違反行政法上義務規定裁處之」，則受處分人上開酒後駕車
    行為，即係一行為同時觸犯刑法第一百八十五條之三之公共
    危險罪與道路交通管理處罰條例第三十五條第一項第一款之
    酒醉駕車之行政罰，依上開規定，自應依刑事法律之刑法第
    一百八十五條之三規定處罰。而受處分人此次酒後駕車之行
    為，業經臺灣臺中地方法院檢察署檢察官於九十九年一月二
    十七日以九十九年度偵字第二○九五號為緩起訴處分，其期
    間一年，受處分人應於收受緩起訴處分命令通知書之日起二
    個月內向中華社會福利聯合勸募協會支付二萬五千元，業由
    受處分人履行完畢，嗣於一百年二月二十八日期滿未經撤銷
    緩起訴處分而實質確定等情，有臺灣臺中地方法院檢察署檢
    察官緩起訴處分書、執行緩起訴處分命令通知書、國泰世華
    商業銀行匯出匯款憑證影本及臺灣高等法院被告前案紀錄表
    各一份在卷可稽。
(三)揆諸行政罰法第二十六條之立法理由所示：一行為同時觸犯
    刑事法律及違反行政法上義務規定時，由於刑罰與行政罰同
    屬對不法行為之制裁，而刑罰之懲罰作用較強，故依刑事法
    律處罰，即足資警惕時，實無為一事二罰再處行政罰之必要
    。且刑事法律處罰，由法院依法定程序為之，較符合正當法
    律程序，應予優先適用。但罰鍰以外之沒入或其他種類行政
    罰，因兼具維護公共秩序之作用，為達行政目的，行政機關
    仍得併與裁處等情。據此，本件受處分人所受之緩起訴處分
    與前揭行政罰法第二十六條第二項所規定之不起訴處分是否
    相當，即應視緩起訴處分之具體內容，在實質上與行政罰是
    否相當而定，非可一概而論。
(四)檢察官依刑事訴訟法第二百五十三條之二第二項規定為緩起
    訴處分，命被告為金錢給付、勞務給付及處遇措施的部分，
    應得被告之同意（因涉及被告之人身自由及財產的拘束，且
    產生未經裁判即終局處理案件之實質效果，自應考慮被告之
    意願）；且命被告為金錢給付部份，並得為民事強制執行名
    義。是以，無論檢察官課以被告以上何種負擔或指示，此等
    負擔或指示雖非「刑罰」，但仍是一種「特殊的處遇措施」
    ，會產生未經裁判即終局處理案件之實質效果，亦即性質上
    已係實質的制裁，造成被告權利即財產減少及自由受限的影
    響；且緩起訴處分所定緩起訴期間期滿後，該緩起訴處分將
    發生禁止對已為緩起訴處分之同一犯罪事實再行起訴之效力
    ，即所謂「緩起訴處分之實體（實質）確定力」；因之，緩
    起訴處分所定緩起訴期間期滿後，該緩起訴處分乃發生實質
    確定力。故檢察官所為對於受處分人之緩起訴處分，實已產
    生實質制裁之效果。至於絕對之不起訴處分，則自處分確定
    時起即發生實體上之確定力，不若緩起訴處分於緩起訴處分
    之期間（即猶豫期間）僅發生形式之之確定力；另相對不起
    訴處分（即刑事訴訟法第二百五十三條），於不起訴處分確
    定時，即產生禁止再訴之實體確定力，且與緩起訴處分具有
    相當重疊性，亦即得為緩起訴處分的範圍均包含相對不起訴
    處分的範圍，同時緩起訴處分確定後，依刑事訴訟法第二百
    六十條規定，仍未發生禁止再訴之實質確定力，在效果上有
    很大之不同處分是一種刑事處罰。且經檢察官為「緩起訴」
    處分者，於「緩起訴」之猶豫期間內，檢察官可對其持續觀
    察，若認其顯無反省警惕之情或根本欠缺反省警惕之能力（
    即符合刑事訴訟法第二百五十三條之三第一項所列三款情形
    ）者，得依職權或依告訴人之聲請，將「緩起訴」處分撤銷
    ，並依法追訴，亦即在緩起訴處分之猶豫期間內，刑事訴追
    程序仍未終局確定，此與不起訴處分確定後，刑事訴追程序
    終結，檢察官原則上不得就同一行為再行起訴之法律效果迥
    異。
(五)又我國關於不起訴處分與緩起訴處分之規定，多見於刑事訴
    訟法，於該法法例之用語，均個別明列之，如刑事訴訟法第
    二百五十五條第一項、第二百五十九條、第二百六十條均屬
    之；易言之，在我國刑事訴訟法之體例上，並無將「不起訴
    處分」一詞包含「緩起訴處分」之情形。再依我國刑事訴訟
    法第二百五十三條之一規定，有關緩起訴處分，需具備犯
    罪嫌疑充足，斟酌刑法第五十七條所列事項，為公共利
    益之維護，以緩起訴為適當者（即適當性）等要件；尚與
    不起訴處分之要件有間；因之，倘認行政罰法第二十六條第
    二項規定之「不起訴處分」包含「緩起訴處分」之情形，是
    否已逾文義解釋之範圍，實有疑問。況關於緩起訴處分之要
    件、裁量之基準，與不起訴處分相較，均多有不同，至多應
    僅得視緩起訴處分為暫緩起訴之處分，而非不起訴處分。另
    行政罰法第二十六條第二項規定既未明文包含「緩起訴處分
    」之類型，而對於人民不利益之規定本不得任意加以擴張其
    適用，自不宜逕認行政罰法第二十六條第二項之規定於經緩
    起訴處分之情形亦有適用，始為允當，並符其立法理由。
(六)綜上所述，經檢察官為緩起訴處分而已受有實質制裁之行為
    ，如同時違反行政法上義務之規定，因已受有實質制裁，此
    時行政機關若另行依法行政裁罰，無異一罪二罰，因此參酌
    行政罰法第二十六條之立法意旨，違反行政法上義務之行為
    ，若同時亦經檢察官另為緩起訴處分時，行政機關即不得就
    同一行為，再為與刑罰相類之罰鍰處分（臺灣高等法院臺中
    分院九十七年度交抗字第一一○號、九九號、七號、九十六
    年度交抗字第一○六六、一○七四號，臺灣高等法院暨所屬
    法院九十六年法律座談會刑事類提案第三六號結論意旨參照
    。）從而，原處分機關認檢察官緩起訴並命捐款之處分，係
    不起訴處分，無一事不二罰之適用並非可採。
(七)惟按違反道路交通管理事件統一裁罰基準及處理細則第二條
    所定「違反道路交通管理事件統一裁罰基準表」，駕駛人吐
    氣所含酒精濃度超過每公升○.五五毫克者，小型車駕駛人
    於期限內繳納或到案聽候裁決者，應處最低罰鍰四萬九千五
    百元，並吊扣駕駛執照一年。本件受處分人被查獲時酒精濃
    度達每公升○. 六一九毫克，依前開道路交通管理事件統一
    裁罰標準及處理細則規定最低罰鍰為四萬九千五百元。受處
    分人在刑事部分，雖經檢察官為緩起訴處分，並經檢察官命
    向中華社會福利聯合勸募協會支付二萬五千元，然與前開最
    低罰鍰金額相較，顯然偏低，難謂符合公平正義原則。為杜
    前開流弊，九十四年十二月二十八日修正公布，九十五年七
    月一日施行之道路交通管理處罰條例第三十五條第八項亦規
    定：「前項汽車駕駛人，經裁判確定處以罰金低於本條例第
    九十二條第三項所定最低罰鍰基準規定者，應依本條例裁決
    繳納不足最低罰鍰之部分。」。參以臺灣高等法院於九十五
    年十月三十日復以院信文廉字第○九五○○○六五一○號轉
    司法院函示所屬各法院：請就酒後駕車案件，如認應科以罰
    金刑者，允衡酌其行為之危害性，並參酌道路交通管理處罰
    條例第三十五條第八項：「前項汽車駕駛人，經裁判確定處
    以罰金低於本條例第九十二條第三項所訂最低罰鍰基準規定
    者，應依本條例裁決繳納不足最低罰鍰之部分」等相關意旨
    ，妥適量刑等情，本件受處分人縱依緩起訴處分命令向中華
    社會福利聯合勸募協會支付二萬五千元，依上開規定，原處
    分機關就行政罰之罰鍰方面仍得裁處二萬四千五百元（即差
    額部分）。準此，原處分機關裁處受處分人罰鍰二萬四千五
    百元部分，依上所述，自應由受處分人依法繳納，本件受處
    分人之聲明異議就其已支付二萬五千元數額部分為有理由，
    自應由本院將原處分中關於罰鍰「逾二萬四千五百元部份」
    （00000000000＝２４５００）撤銷，並自為裁
    定如主文第二項對受處分人上開撤銷部分為不罰之諭知，以
    資適法（臺灣高等法院暨所屬法院九十七年法律座談會刑事
    類提案第三九號結論意旨、臺灣高等法院臺中分院九十七年
    度交抗字第一一八七號、第一○八○號裁定意旨參照）。再
    者，原處分機關裁處受處分人仍應繳納二萬四千五百元部分
    （即不足最低罰鍰部分），於法並無違背，受處分人此部分
    異議為無理由，應予駁回。又原處分機關另裁處受處分人吊
    扣駕照十二個月及施以道安講習部分，於法亦無違背，且依
    受處分人聲明異議意旨，亦僅就原處分機關所處罰鍰部分請
    求撤銷，此部分之處分自非屬本院應予審究之範圍，併此敘
    明。
五、按聲明異議，應以司法狀紙，敘述異議之理由，提出於原處
    分機關為之；聲明異議，無停止執行之效力，但依法裁定停
    止執行者，不在此限；法院認為聲明異議無理由者，應以裁
    定駁回之；法院認為聲明異議有理由或聲明異議雖無理由而
    原處分不當或違法者，應以裁定將原處分經聲明異議部分撤
    銷，並自為裁定，但因原處分機關無管轄權而撤銷之者，應
    移送有管轄權之機關；受處分人得捨棄其聲明異議權，道路
    交通管理事件處理辦法第十二條、第十四條、第十八條、第
    十九條、第二十三條，分別定有明文。查，本件原處分機關
    所為裁決包括罰鍰、吊扣駕駛執照十二個月及施以道安講習
    部分，三者間各自獨立，並無主刑、從刑之分，亦難認該三
    種不同之處分間有何不可分之關係，且原處分(即裁決)於送
    達受處分人時即已生執行力，而關於罰鍰「未逾一萬五千元
    部分」、吊扣駕駛執照十二個月及施以道安講習部分，既無
    違法或不當之處，本不應予以撤銷。況本件受處分人所據以
    提出異議之事由及所聲明異議之範圍既僅為罰鍰部分，如依
    臺灣高等法院暨所屬法院九十八年法律座談會刑事類提案第
    二三號結論意旨，而將原處分機關並無違法或不當，暨未經
    受處分人聲明異議部分一併予以撤銷，即顯與上開規定有違
    。又按「違法行政處分於法定救濟期間經過後，原處分機關
    得依職權為全部或一部之撤銷；其上級機關，亦得為之。
    ...」；「行政處分於法定救濟期間經過後，具有下列各款
    情形之一者，相對人或利害關係人得向行政機關申請撤銷、
    廢止或變更之。但相對人或利害關係人因重大過失而未能在
    行政程式或救濟程式中主張其事由者，不在此限。一、具有
    持續效力之行政處分所依據之事實事後發生有利於相對人或
    利害關係人之變更者。二、發生新事實或發現新證據者，但
    以如經斟酌可受較有利益之處分者為限。三、其他具有相當
    於行政訴訟法所定再審事由且足以影響行政處分者。」，行
    政程序法第一百一十七條前段及第一百二十八條第一項分別
    定有明文，顯見行政處分（包含行政秩序罰）於經法定救濟
    期間後，倘有上開情形，行政機關仍得予以撤銷或廢止，但
    須由原處分機關依職權，或是由處分相對人向行政機關申請
    撤銷或廢止之，始為適法(臺灣高等法院臺中分院九十八年
    度交抗字第七八三號、九十八年度交抗字第八二九號、臺灣
    高等法院九十九年度交抗字第一一五三號裁定意旨參照)。
    查臺灣高等法院暨所屬法院九十八年法律座談會刑事類提案
    第二三號所舉事例之所謂不合理現象，本與本案聲明異議之
    理由有所不同(一為「無交通違規行為存在」，一為「違背
    一事不二罰規定」)，且該所舉事例之所謂不合理現象，本
    應依上開規定處理，尚難因此而認原裁決並無違法、不當，
    且未經異議部分，亦應由法院一併予以撤銷，再由法院就包
    括受處分人本即未聲明不服部分，再為一次與原處分並無違
    法或不當部分相同結果之諭知。是本院認臺灣高等法院暨所
    屬法院九十七年法律座談會刑事類提案第三九號結論意旨應
    屬妥適，至臺灣高等法院暨所屬法院九十八年法律座談會刑
    事類提案第二三號結論意旨，則為本院不採，附此指明。
六、據上論結，應依道路交通管理處罰條例第八十七條第二項、
    道路交通事件處理辦法第十八條、第十九條前段，裁定如主
    文。
中    華    民    國   100    年    4     月    6     日
                            交通法庭  法  官  江奇峰
以上正本證明與原本無異。
如不服本裁定應於送達後5日內向本院提出抗告狀。
                                      書記官  林素珍
中    華    民    國   100    年    4     月    6     日